臺灣高等法院刑事判決
110年度上訴字第1084號
上  訴  人  臺灣基隆地方檢察署檢察官
被      告  楊文宗



上列上訴人因被告違反毒品危害防制條例案件，不服臺灣基隆地
方法院109年度訴字第517號，中華民國109年12月30日第一審判
決（起訴案號：臺灣基隆地方檢察署109年度撤緩毒偵字第110、
111號），提起上訴，本院判決如下：
    主  文
上訴駁回。
    理  由
一、公訴意旨略以：被告楊文宗分別基於施用第一級毒品海洛因
    及第二級毒品甲基安非他命之犯意，先後為下列不法犯行：
　　（一）於民國108年2月20日上午7時30分許，在基隆市○○區○
    ○街000號13樓住處，分別以針筒注射之方式，施用海洛因1
    次，及以玻璃球燒烤加熱並吸食其煙霧之方式，施用甲基安
    非他命1次。嗣於108年2月20日上午11時許，在上址住處，
    為警執行搜索查獲，並扣得內含海洛因殘渣液體之注射針筒
    1支、吸食器1組。（二）於108年3月3日晚間7時許，在上址
    住處，以玻璃球燒烤加熱並吸食其煙霧之方式，施用甲基安
    非他命1次；另於108年3月5日凌晨2時許，以針筒注射之方
    式，施用海洛因1次。嗣於108年3月6日晚間8時30分許，在
    上址住處，為警執行搜索查獲，並扣得海洛因1包（淨重0.5
    060公克、驗餘淨重0.5046公克）、甲基安非他命1包（淨重
    0.0100公克、驗餘淨重0.0094公克）。因認被告涉犯毒品危
    害防制條例第10條第1項之施用第一級毒品罪嫌及同條例第1
    0條第2項之施用第二級毒品罪嫌等語。
二、按起訴之程序違背規定者，應諭知不受理之判決；對於原審
    諭知不受理之判決上訴時，第二審法院認其為無理由而駁回
    上訴，得不經言詞辯論為之，刑事訴訟法第303條第1款、第
    372條分別定有明文。此所稱起訴程序違背規定，固以起訴
    時所存在之事項（包括事後觀察起訴時所存在之事項）及法
    律規定為判斷，然解釋上，尚包括起訴後因情事變更，致檢
    察官起訴違背法律規定，法院不能為實體上之審理進而為實
    體判決之情形，並應包括因法律修正而致追訴條件變更之情
    事變更。次按毒品危害防制條例於109年1月15日修正公布第
    20條、第23條等條文，並增訂第35條之1，自同年7月15日生
    效施行。修正後毒品危害防制條例第20條第3項規定：「依
    前項規定為觀察、勒戒或強制戒治執行完畢釋放後，3年後
    再犯第10條之罪者，適用前2項之規定」，於施行後，最高
    法院109年度台上大字第3826號裁定見解認為：基於憲法應
    保障人民之生存權，及根據每個國民生存照顧需要提供基本
    給付之理念，為協助施用毒品者戒除毒癮復歸社會，對於經
    監獄監禁處遇後仍再犯之施用毒品者，更應恢復以機構內、
    外之治療協助其戒除毒癮。此即本次修正毒品條例第20條第
    3項關於施用毒品者所謂「3年後再犯」係何所指之立法真諦
    。除檢察官優先適用第24條命附條件緩起訴處分處遇（不論
    幾犯，亦無年限）外，對於施用毒品初犯者，即應適用第20
    條第1項、第2項為機構內之觀察、勒戒或強制戒治；若於上
    開機構內處遇執行完畢釋放後，於「3年內再犯」者，依第2
    3條第2項規定，應依法追訴；倘於「3年後再犯」自應再回
    歸到傳統醫療體系機構內重為觀察、勒戒或強制戒治之治療
    。毒品危害防制條例第20條第3項及第23條第2項所謂「3年
    後（內）再犯」，只要本次再犯（不論修正施行前、後）距
    最近1次觀察、勒戒或強制戒治執行完畢釋放，已逾3年者，
    即該當之，不因其間有無犯第10條之罪經起訴、判刑或執行
    而受影響。是依最高法院前開見解，行為人再次（含三犯以
    上）施用毒品，若距最近一次因施用毒品經上述觀察、勒戒
    或強制戒治執行完畢釋放後，或經附命完成戒癮治療之緩起
    訴處分並完成戒癮治療後，已逾3年者，應不具備訴追條件
    ，檢察官如對再犯之行為提起公訴，其起訴之程序即屬違背
    法律規定，法院應依刑事訴訟法第303條第1款規定，為公訴
    不受理之判決，縱其間行為人曾因犯施用毒品罪經刑事處罰
    且未滿3年，然此非屬修正後毒品危害防制條例第23條第2項
    之追訴前提要件，對於起訴要件之審查自不生影響。且依新
    修正毒品危害防制條例第35條之1第2款前段之規定，法院對
    於審判中施用毒品之案件，應依上述修正後毒品危害防制條
    例第23條第2項之規定，審查檢察官之起訴要件是否具備。
    倘不符合該條文所定「觀察、勒戒或強制戒治執行完畢釋放
    後3年内再犯」之要件，則因起訴後所生法律修正之情事變
    更事由，致檢察官之訴追條件有所欠缺，仍屬起訴程序違背
    規定，依刑事訴訟法第303條第1款之規定，應為公訴不受理
    之判決。　
三、又毒品危害防制條例第24條於109年1月15日修正公布，並由
    行政院於110年4月15日以院臺法字第1100010649號令定於11
    0年5月1日施行，毒品危害防制條例第24條第2項原規定：「
    前項緩起訴處分，經撤銷者，檢察官應『依法追訴』」，修正
    後則規定為：「前項緩起訴處分，經撤銷者，檢察官應『繼
    續偵查或起訴』」，亦即，檢察官為附命戒癮治療之緩起訴
    處分後，該緩起訴處分雖經撤銷，亦非當然應依法追訴。依
    最高法院110年度台非字第98號判決見解，審酌修正後第24
    條第2項規定之修正精神及立法理由：「緩起訴處分是利用『
    機構外』之處遇，協助施用毒品者戒除毒癮，為達成戒除毒
    癮之目的，於撤銷緩起訴處分後，宜由檢察官依法繼續偵查
    或起訴，亦即仍有現行條文第20條觀察、勒戒及強制戒治制
    度之適用，俾利以『機構內』之處遇方式協助其戒除毒癮，亦
    得為不同條件或期限之緩起訴處分」，換言之，立法者所著
    重者，與先前實務多數見解所認「附命緩起訴處分已經給予
    施用毒品者戒毒自新機會，而被告竟未能履行」，逕將附命
    緩起訴處分等同於已經接受觀察、勒戒處遇，且就該次施用
    毒品之犯行應逕行起訴已屬有別；亦即未曾經觀察、勒戒之
    被告因施用毒品，經檢察官為附命緩起訴處分，若被告於緩
    起訴期間未完成戒癮治療，經檢察官撤銷緩起訴處分，應由
    檢察官依現行法規定為相關處分，不得直接起訴或聲請簡易
    判決處刑。依照前開說明，附命戒癮治療緩起訴處分經撤銷
    後，應即回復為未受緩起訴處分前之狀態，則由檢察官視個
    案情節，區分是否聲請法院裁定觀察勒戒、予以附命完成戒
    癮治療之處遇或依法追訴等適當之處理，而非當然應依法追
    訴。
四、本件被告固於99年間，因施用毒品案件，由臺灣基隆地方法
    院以99年度毒聲字第237號裁定觀察勒戒，自99年12月2日起
    執行，因認無繼續施用毒品傾向，於100年1月13日執行完畢
    釋放，並由臺灣基隆地方檢察署檢察官以99年度毒偵字第16
    72號為不起訴處分確定，此有本院被告前案紀錄表在卷足憑
    （本院卷第36、45頁）。被告此後雖迭因施用毒品案件，經
    法院論罪科刑、執行刑罰，且於108年間再因施用毒品案件
    ，由臺灣基隆地方檢察署檢察官以108年度毒偵字第459號為
    附命戒癮治療之緩起訴處分，緩起訴處分期間為自108年7月
    11日起至110年1月9日止，嗣因被告於緩起訴處分期間採驗
    尿液結果呈陽性反應，經同署檢察官以109年度撤緩字第44
    號撤銷緩起訴處分，而未完成戒癮治療等情，亦有本院被告
    前案紀錄表、緩起訴處分書、撤銷緩起訴處分書、衛生福利
    部基隆醫院110年4月26日回函等件在卷可憑（毒偵字第540
    號卷第56至57頁，撤緩毒偵字第110號卷第3至4頁，本院卷
    第36至42、95頁），均無再受觀察、勒戒或強制戒治之執行
    ，或經檢察官予以附命戒癮治療之緩起訴處分而完成戒癮治
    療未經撤銷之狀況。是公訴意旨所認被告上開於108年2月20
    日、108年3月3日、108年3月5日施用第一、二級毒品之犯行
    ，距前次觀察勒戒執行完畢即100年1月13日後，已逾3年甚
    明。依照前揭說明，本案檢察官起訴後，法院審理期間，修
    正之毒品危害防制條例第24條業已生效，依照上開說明，應
    由檢察官視個案情節，依修正後毒品危害防制條例第24條第
    2項規定裁量是否繼續偵查，不得逕行起訴，是本案訴追條
    件即屬欠缺，依刑事訴訟法第303條第1款規定，應為公訴不
    受理之判決。
五、原審以被告上開施用毒品犯行，距其前一次觀察勒戒執行完
    畢已逾3年，而不具備訴追條件，諭知公訴不受理判決，雖
    未及適用毒品危害防制條例第24條之規定，然所認檢察官追
    訴條件有所欠缺，諭知公訴不受理判決之結論，並無不合。
    檢察官上訴意旨雖主張被告事實上既已接受等同「觀察、勒
    戒」之處遇，檢察官應於撤銷緩起訴處分後依法追訴，並無
    再次聲請法院裁定「觀察、勒戒」之必要，況毒品危害防制
    條例第24條第2項明定附命完成戒癮治療之緩起訴處分經撤
    銷後，檢察官應依法追訴，而非繼續偵查，則檢察官於撤銷
    緩起訴處分後，已無再行聲請觀察、勒戒之裁量餘地云云，
    指摘原判決不當，然有關毒品危害防制條例第24條第2項之
    修正及立法意旨，已說明如前述，檢察官此節所指，已於法
    無據，至被告所受附命戒癮治療之緩起訴處分既經撤銷，依
    照前述最高法院110年度台非字第98號判決見解，即應回復
    至未受緩起訴處分前之狀態，亦無當然等同於受觀察勒戒執
    行處遇之可言。檢察官執此指摘原判決不當，亦非有據。從
    而，檢察官之上訴為無理由，應予駁回，並不經言詞辯論為
    之。　　
據上論斷，應依刑事訴訟法第368條、第372條，判決如主文。
中　　華　　民　　國　　110 　年　　5 　　月　　28　　日
                  刑事第二十二庭審判長法　官  洪于智
                                      法　官  陳銘壎
                                      法　官  汪怡君
以上正本證明與原本無異。
如不服本判決，應於收受送達後20日內向本院提出上訴書狀，其
未敘述上訴之理由者並得於提起上訴後20日內向本院補提理由書
（均須按他造當事人之人數附繕本）「切勿逕送上級法院」。
                                      書記官  賴怡孜
中　　華　　民　　國　　110 　年　　5 　　月　　31　　日